臺灣板橋地方法院刑事判決　　　　　　　　　　　　　九十二年度訴字第五八九號
　　公　訴　人　臺灣板橋地方法院檢察署檢察官
　　被　　　告　乙○○
　　選任辯護人　楊鈞國律師
　　　　　　　　楊惠琳律師
右列被告因傷害致死等案件，經檢察官提起公訴（九十一年度偵字第四四三五號、第
一一五七五號、第二二五八七號），本院判決如左：
    主  文
乙○○無罪。
    理  由
一、公訴意旨略以：
(一)、被告乙○○與丙○○係夫妻，辛○○（另為不起訴處分）與甲○○係夫妻，被告
    乙○○與甲○○係姐弟；己○○、庚○○○、黃明鎰（另為不起訴處分）、戊○○係父母子女關係，丁○○、戊○○係夫妻關係（丙○○、甲○○、己○○、丁○○、戊○○業經本院於九十三年五月十二日均判處有罪在案）。甲○○於民國
    九十一年二月十七日二十時五十分許，駕駛其所有車牌號碼二Ｂ─七六號營業小
    客車（下稱計程車），附載懷孕六月之辛○○及二人所生之一歲幼子王ＯＯ，以
    及丙○○、被告乙○○，以及與二人所生六歲幼童宋ＯＯ、一歲幼女宋ＯＯ，行
    經台北縣三重市○○街一號前己○○住所前，與駕駛車牌號碼ＥＶ─三三０八號
    自用小客車之丁○○，因會車細故口角。黃明鎰以棒棍敲破計程車前擋玻璃，踢
    凹計程車左後車門鈑金，足生損害於甲○○。
(二)、丁○○、黃明鎰、己○○、庚○○○、戊○○等人，基於傷害人身體之犯意聯絡
　　，被告乙○○、丙○○、甲○○等人亦基於傷害人身體之犯意聯絡，甲○○自計
    程車取出藍色鋁質球棒，與丁○○自計程車旁，一路拉扯扭打，至右址前車庫空
    地（該處夜間無燈光，空地形狀成長方形狀，以下簡稱暗巷），丁○○、己○○
    在暗巷，反奪前述球棒及不詳物體毆打甲○○，致甲○○受有右上頭皮血腫、併
    腦挫傷、頸部挫傷、右下臉挫裂傷三乘三公分、左膝及右足踝挫傷、右上背挫傷
    三乘一公分、右下背挫傷二乘一公分及尾椎挫傷一乘一公分傷害。被告乙○○先
    遭黃明鎰推打，黃明鎰即脫離，繼於計程車側旁與戊○○互相拉扯頭髮，庚○○○亦相續參與，致被告乙○○受有右下眼擦傷一乘零點五公分、胸挫傷、背挫傷
    、頭部血腫之傷害，戊○○、庚○○○無明顯傷害亦未驗傷。
(三)、丙○○與黃明鎰二人在計程車後方互毆，致丙○○受有頭部外傷瘀血二乘零點一
　　公分、挫傷、腦震盪、肢體多部位外挫傷之傷害。黃明鎰則受有右前額傷三乘二
　　、二乘一公分、二側眼眶皮下瘀血、左腿皮下瘀血五乘四公分、肋骨骨折、舌尖
　　出血等傷害，丙○○於客觀上應預見，其若以棍棒毆打黃明鎰之臉頰，可能導致
　　死亡之結果，竟仍基於承前揭普通傷害之犯意，持棍棒揮擊黃明鎰右顳顴弓部（
　　即右臉頰處），致黃明鎰快速左側倒地，頭部撞擊地面，造成右臉頰處寬條形五
　　點五公分乘三公分鈍器傷、頭皮下出血、顱骨左枕部線形骨折、左顳部骨缺損及
　　顱內出血之傷害。戊○○驚見甲○○持棍棒揮擊，黃明鎰倒地，遂中止拉扯；丁○○亦前往計程車後方查看，遭丙○○、甲○○二人之一自後持不明物體敲擊頭
　　部一下，致丁○○受有頭皮撕裂傷約六公分傷害，丁○○因甲○○自計程車內取
　　出球棒後，二人延途拉扯鬥毆，致丁○○亦有左肘擦傷之傷害。
(四)、黃明鎰送醫延至同月二十一日二十一時五十分許，因前述傷害，致生死亡結果。
　　丁○○、己○○、庚○○○、戊○○、丙○○、甲○○及被告乙○○，聚眾鬥毆
    ，致黃明鎰死亡，均非出於正當防衛，均在場助勢。
(五)、因認被告乙○○共同涉犯刑法第二百七十七條第一項之傷害罪嫌及同法第二百八
    十三條之聚眾鬥毆罪嫌。
二、按犯罪事實應依證據認定之，無證據不得認定犯罪事實；又不能證明被告犯罪者
    ，應諭知無罪之判決；刑事訴訟法第一百五十四條第二項、第三百零一條第一項
    分別定有明文。所謂認定犯罪事實之證據，係指足以認定被告確有犯罪行為之積
    極證據而言，該項證據自須適合於被告犯罪事實認定，始得採為斷罪資料，苟未
    能發現相當證據，或證據不足以證明，自不能以推測或擬制之方法，以為裁判基
    礎，最高法院二十九年上字第三一０五號及四十年台上字第八六號判例意旨可資
    參照。
三、公訴人認被告乙○○涉犯刑法第二百七十七條第一項之傷害罪嫌及同法第二百八
    十三條之聚眾鬥毆罪嫌，無非係以被告乙○○與庚○○○、戊○○互有拉扯，且
    與同案被告丙○○、甲○○有傷害之犯意聯絡為主要論據。訊據被告乙○○則堅
    決否認有何傷害或聚眾鬥毆之犯行，辯稱：當時雙方會車，係對方閃大燈，甲○○未予理會繼續前行，後來聽到碰一聲，甲○○之計程車停下來，有人從甲○○
    駕駛座伸手進去打甲○○，把他拖下車，後來丙○○也被另外二人拖下車，當時
    有二個人打他，有一名身穿米黃色衣服之人持磚塊打丙○○之頭部，伊看到丙○○頭部流血才下車，想把打丙○○之二人拉開，但伊剛下車就被戊○○拉住伊之
    右手，另外持磚頭之男子抓著伊之手往後推，伊之背部因此撞到計程車，該男子
    旋即脫離，戊○○與庚○○○則過來打伊之胸口與腹部，並抓扯伊之臉部與頭髮
    ，伊有與戊○○、庚○○○拉扯，但並未傷害戊○○，伊方為被害人等語。
四、經查：
(一)、甲○○於民國九十一年二月十七日晚間八時五十分許，駕駛計程車搭載辛○○、
    王ＯＯ、丙○○、被告乙○○、宋ＯＯ、宋ＯＯ，行經臺北縣三重市○○街一號
    己○○住所前，與駕駛車牌號碼ＥＶ─三三０八號自用小客車之丁○○，因會車
    細故致生口角爭執之事實，迭據被告乙○○、同案被告丙○○、甲○○、己○○
    、丁○○、戊○○於警詢、偵查及本院審理中供述明確。
(二)、雙方發生口角衝突後，甲○○與丙○○即基於共同傷害人身體之犯意聯絡，甲○○自計程車內取出藍色鋁質球棒一支下車，與丁○○及對方一真實姓名年籍不詳
    之成年男子自計程車旁，一路拉扯扭打至暗巷，己○○亦隨後加入扯打鬥毆，丁○○因遭甲○○毆打致受有左肘挫傷之傷害等節，業經丁○○於警詢中陳稱：伊
    下車後，甲○○也從車上拿出鋁棒下車，伊上前要搶伊鋁棒，拉扯中伊小舅子與
    伊岳父己○○也上前加入拉扯，要搶甲○○之鋁棒等語（見九十一年度偵字第四
    四三五號偵查卷第九頁、九十一年度偵字第一一五七五號偵查卷第十三、十四頁
    ），並於本院審理中稱以：伊與甲○○在計程車外駕駛座左側拉扯鋁棒，拉扯中
    雙方均跌倒，伊把鋁棒搶下後就丟在地上等語明確（見本院卷一第六十八頁），
    甲○○亦不諱其與丁○○、該不詳男子及己○○一路拉扯爭奪鋁棒至暗巷之事實
    ，而丁○○受有左肘挫傷之傷害，復有丁○○新光吳火獅紀念醫院診斷證明書乙
    紙附卷為據（附於九十一年度相字第三二四號相驗卷一第三八頁），是丁○○係
    於拉扯中遭甲○○毆傷，固屬無訛。
(三)、又丙○○亦於同時間下車，黃明鎰旋持磚頭擊中丙○○右後腦，致丙○○受有頭
    部外傷瘀血二乘零點一公分、頭部外挫傷、腦震盪之傷害之事實，業據丙○○於
    警詢時供稱：伊被對方拉出去毆打，過沒多久伊頭部就被人以磚頭擊打，那人特
    徵矮矮的，頭微禿，身高約一六五公分，穿米色長袖衣服等語（見同上相驗卷第
    十三頁），於本院審理時供述：伊在推車門時，對方就順勢把伊推出去打伊，後
    面另有一名男子拿磚頭打伊，身高約一六五公分左右等語甚詳（見本院卷一第四
    十二頁），核與被告乙○○於警詢及本院審理中指訴：伊先生丙○○被拉到車外
    後，一男子頭髮微禿、穿米黃色襯衫，年約三十八歲（經指認為黃明鎰），右手
    持磚頭擊中丙○○之右後腦至流血等情相符（見九十一年度偵字第一一五七五號
    偵查卷第十一頁、本院卷一第四十八頁），且丙○○確受有頭部外傷瘀血二乘零
    點一公分、頭部外挫傷、腦震盪之傷害，有丙○○宏仁醫院診斷證明書二紙附卷
    可按（附於同上相驗卷一第一七五頁、一七六頁），並有磚頭二塊扣案足佐。又
    被告乙○○與甲○○、丙○○於警詢、偵查及本院審理中分曾提及前開穿米黃色
    上衣、頭髮微禿、身高約一六五公分之男子，被告乙○○並於警詢中明白指認該
    穿米黃色上衣之人即為黃明鎰。戊○○固於本院審理時陳明黃明鎰於案發當天乃
    穿深色毛衣，且當天無人穿米黃色上衣等語（見本院卷二第二０二頁），被告乙○○亦於本院審理時改口翻稱該穿著米黃色上衣之人並非黃明鎰，其警詢中亦未
    指認云云（見本院九十三年七月二十八日審理筆錄），惟本件案發時值晚間，天
    色昏暗，原不相識之雙方復因一言不合即陷入混戰，事起倉促，在激烈肢體衝突
    之間，雙方對對方之形貌、衣著當難為精確無訛之描述，是乙○○一方在事後根
    據其等印象對黃明鎰所為之勾勒，縱與事實有所出入，亦屬情理之常。況證人即
    製作乙○○警詢筆錄之警員蕭金源亦於偵查中具結證稱：乙○○於警詢時一直提
    到之米黃色襯衫、頭微禿之男子，經指認為黃明鎰，乙○○於陳述時，並未將其
    他男子混進來或提及其他男子等語（見九十一年度相字第三二四號偵查卷二第五
    六八頁至五七０頁），足見上開穿米黃色上衣之男子，確係黃明鎰無訛。此部分
    事實亦堪認定。
(四)、惟被告乙○○係目睹丙○○遭黃明鎰持磚頭擊傷後，方下車欲救助丙○○，於計
    程車側旁與戊○○互相拉扯頭髮，庚○○○亦相續參與加入扯打，乙○○因此受
    有右下眼擦傷一乘零點五公分、胸挫傷、背挫傷、頭部血腫之傷害，戊○○、庚○○○則無明顯傷害亦未驗傷等情，除經告訴人蔡佩漪於本院審理中指稱：伊聽
    到車子被撞之聲音後，往左後方看，看到伊姑姑乙○○被壓在車上打，伊下車查
    看，看到二個女的打乙○○胸部，並拉她頭髮，當時伊要去拉開其中一女孩子時
    ，她把伊推開，伊因為懷孕不敢繼續拉扯就回到車上等語無訛外（見本院卷一第
    五十一頁），戊○○於警詢、偵查、本院審理中亦均坦承曾與乙○○在計程車側
    發生拉扯（見九十一年度偵字第一一五七五號偵查卷第十八頁、見上開相驗卷一
    第八二頁、本院卷一第七十頁）。再被告乙○○所受傷勢，復有宏仁醫院診斷證
    明書乙紙附卷可按（附於同上相驗卷一第一七四頁），俱核與被告乙○○前揭所
    辯相符。
(五)、嗣後丙○○與黃明鎰二人復於計程車後方互毆，致黃明鎰受有右前額擦傷三乘二
    、二乘一公分、二側眼眶皮下瘀血、左大腿皮下瘀血五乘四公分、左大拇指擦傷
    、肋骨骨折等傷害。又丙○○主觀上無殺人之犯意，且未預見，但客觀上可預見
    其若以棍棒毆打黃明鎰之臉頰，可能導致死亡之結果，而仍承前共同傷害之犯意
    聯絡，持棍棒揮擊黃明鎰右顳顴弓部（即右臉頰處），致黃明鎰快速左側倒地，
    頭部撞擊地面，造成右臉頰處寬條形五點五公分乘三公分鈍器傷、頭皮下出血、
    顱骨左枕部線形骨折、左顳部骨缺損及顱內出血之傷害，後經救護車送醫後，延
    至同月二十一日二十一時五十分許，因前揭鈍器傷造成顱內出血終致神經性休克
    死亡等節，業經戊○○於警詢、偵查、本院審理中供述：伊弟弟黃明鎰與丙○○
    在計程車之後方拉扯，伊與乙○○互相拉扯頭髮，因此黃明鎰與丙○○二人如何
    扭打伊不清楚，但在伊回頭之瞬間，看見丙○○拿棍狀物品打黃明鎰之頭部，黃
    明鎰倒地後就沒再起來，黃明鎰與丙○○打架之地點並無其他人等語明確（見九
    十一年度偵字第一一五七五號偵查卷第十八頁、上開相驗卷一第五九、六九、七
    十、八二、八三頁、本院卷一第七十頁）。而被告乙○○、同案被告丙○○、甲○○、戊○○、告訴人蔡佩漪經送法務部調查局測謊結果，認丙○○稱「不知道
    當天有無毆打黃明鎰，沒有持棍棒攻擊黃明鎰頭部」；乙○○稱「不知道丙○○
    當天有無毆打黃明鎰，丙○○沒有持棍棒攻擊黃明鎰頭部」；甲○○稱「不知道
    丙○○當天有無毆打黃明鎰，不知道丙○○有無持棍棒攻擊黃明鎰頭部」；蔡佩
    漪稱「不知道丙○○有無持棍棒攻擊黃明鎰頭部」，經測試均呈情緒波動反應，
    研判有說謊諸節，亦有該局九十二年六月十七日調科參字第○九二○○一九五三
    四○號測謊報告書附卷可參（附於本院卷一第七十六頁）。再被害人明鎰所受如
    前傷勢，及因遭鈍器毆擊造成顱內出血致神經性休克於九十一年二月二十一日二
    十一時五十分許不治死亡之情，復有臺北縣政府消防局救護紀錄表、宏恩醫院診
    斷證明書及急診病歷紀錄、新光吳火獅紀念醫院急診病歷、勘驗筆錄、相驗屍體
    證明書、法務部法醫研究所（九一）法醫所醫鑑字第０二八三號鑑定書各一份在
    卷可憑（附於同上相驗卷一五十六頁、第七十九頁、第八十八頁至第一五一頁、
    卷二第二六八頁至第二七二頁、第三九五頁至第四０一頁）。至其餘相關事證，
    亦均經本院前於九十三年五月十二日判決中詳予認定，於茲不再贅述，此部分事
    實至屬明確。
(六)、戊○○見丙○○持棍棒揮擊致黃明鎰倒地，遂中止拉扯，並喊稱黃明鎰已倒地受
    傷；丁○○聞聲即前往計程車後方查看，於扶起黃明鎰時，遭丙○○、甲○○二
    人之一承前共同傷害之犯意聯絡，自後持木棒敲擊頭部一下，致丁○○受有頭皮
    撕裂傷約六公分之傷害等節，則經告訴人丁○○迭於警詢、本院審理時訴稱：當
    時伊正與甲○○扭打球棒，後來聽戊○○說黃明鎰倒地，回頭看見黃明鎰被擊倒
    在地，伊跑過去要扶他，突然頭部便遭人敲打，伊不知道是誰打我等語（見九十
    一年度偵字第四四三五號偵查卷第十、十一頁、本院卷一第六十八頁），核與戊○○於警詢及本院審理中供述：伊當時和乙○○互相拉扯頭髮，回頭看到黃明鎰
    被揮擊倒地後，即過去察看並叫丁○○過來，丁○○趕到扶起黃明鎰時，有人毆
    打丁○○頭部，因當時看到黃明鎰倒地，心情緊張，並未注意是誰打丁○○等情
    一致（見九十一年度偵字第一一五七五號卷第十八頁、本院卷一第七十頁）。又
    丁○○與戊○○固均因黃明鎰倒地後，情急關心，致未目睹究係何人持何物品擊
    傷頭部，惟計程車一方僅有甲○○、丙○○與被告乙○○下車與對方發生拉扯，
    被告乙○○身為女性，初係為救助丙○○而下車，僅與戊○○、庚○○○徒手推
    扯，且未造成戊○○、庚○○○之傷害，當不致突持物品毆擊被告丁○○。而其
    時丙○○正擊倒黃明鎰不久，應身處黃明鎰倒地處附近，甲○○在丁○○脫離後
    ，亦有尾隨丁○○前往黃明鎰倒地處，進而自背後擊傷丁○○之可能，是對丁○○行兇之人應係甲○○、丙○○其中一人。又自現場扣得之木棒一支經送鑑定結
    果，其上四處毛髮之ＤＮＡ型別與丁○○相同，有內政部警政署刑事警察局九十
    二年十月十六日刑醫字第０九二０一八四四八三號鑑驗書附卷可稽（附於本院卷
    一第七十一頁），足見該木棒應係擊傷丁○○頭部之兇器並因此沾有丁○○之頭
    髮。末查丁○○受有頭皮撕裂傷約六公分之傷害，復有新光吳火獅紀念醫院乙種
    診斷證明書乙紙為憑（附於同上相驗卷一第三十八頁），是以丁○○係在黃明鎰
    倒地後前往察看時，遭丙○○、甲○○其中一人以扣案木棒打傷頭部，當足認定
    。
(七)、綜前以觀，本案係肇因於會車細故，雙方一言不合而生口角爭執，甲○○、丙○○隨即下車與丁○○、己○○、黃明鎰及不詳男子互毆，並分別致丁○○、黃明
    鎰受有前揭傷勢，丙○○之傷害行為更致生黃明鎰死亡之加重結果，此部分固均
    為實情。惟本案所應審究者，係被告乙○○與同案被告甲○○、丙○○間，是否
    確有傷害之犯意聯絡或行為分擔，查被告乙○○於本件事故發生後，並未隨同甲○○、丙○○下車混戰，而係於車內見丙○○遭黃明鎰襲擊，情急關切，方下車
    欲予救助，其雖旋與戊○○、庚○○○發生拉扯，並因此受有右下眼擦傷一乘零
    點五公分、胸挫傷、背挫傷、頭部血腫之傷勢，惟其拉扯動作並未致戊○○、庚○○○受有任何傷害。又本件鬥毆事起突然，為時短暫，被告乙○○自無與丙○○、甲○○就其等傷害犯行有事前謀議之可能，再甲○○下車後，即與丁○○、
    不詳男子及己○○沿途扭打至暗巷，丙○○與黃明鎰則於計程車後方互毆，丁○○亦係於前往計程車後方查看黃明鎰傷勢時，遭丙○○、甲○○其中一人擊傷，
    被告乙○○則僅在計程車側旁與戊○○、庚○○○發生肢體之推扯，足見被告乙○○在本案過程中，不僅自己並無傷害他人身體之舉，且係為了救護丙○○方下
    車，並無與對方鬥毆之故意，其就丙○○、甲○○之共同傷害行為，亦未為任何
    之協助或分工，當難僅以被告乙○○與戊○○、庚○○○曾有拉扯之動作，遽謂
    其與丙○○、甲○○有何傷害行為之分擔或傷害犯意之聯絡，被告上開所辯，實
    屬有據。
(八)、另按刑法第二百八十三條所謂聚眾鬥毆，係指參與鬥毆之多數人，有隨時可以增
    加之情況者而言。本件鬥毆事發突然，歷時非長，雙方鬥毆之人數均得確定，其
    間計程車一方雖曾對外求援，惟俟其他計程車司機到場救援時，警方、救護車均
    已到場，鬥毆早已結束；在場圍觀之民眾，亦均與互毆雙方無犯意之聯絡，是本
    案雙方所生衝突，並無參與鬥毆之人隨時可以增加之狀況，與聚眾鬥毆之要件已
    屬有間，公訴意旨認被告乙○○尚涉犯刑法聚眾鬥毆罪嫌，容有未洽，況被告乙○○並無鬥毆之行為與故意，復已認定如前，自難以刑法第二百八十三條之罪相
    繩。
(九)、綜前，公訴人所舉事證，尚有合理性之懷疑存在，無從說服本院確信被告乙○○
    有公訴意旨所指前揭犯行。此外，復查無其他積極證據足認被告乙○○有傷害或
    聚眾鬥毆之犯行，揆諸前開法條規定與判例意旨，本件既不能證明被告乙○○犯
    罪，自應諭知其無罪之判決。
五、末按被告心神喪失者，應於其回復以前停止審判。被告因疾病不能到庭者，應於
    其能到庭以前停止審判，刑事訴訟法第二百九十四條第一項、第二項固訂有明文
    。惟該等規定係為保護被告利益，使被告得依其自由之意思行使其防禦權而設，
    是應依該等規定停止審判者，須被告對於外界事務已喪失知覺理會及判斷作用，
    而達心神喪失之程度，或因疾病不能到庭自由陳述者為要件。辯護意旨以被告乙○○長期罹患精神疾病，甚而一再有自殺行為，請求就被告乙○○部分停止審判
    云云，經查被告乙○○自八十六年起即罹患憂鬱症，有情緒低落、焦慮、不安等
    症狀，今仍持續治療之事實，有行政院國軍退除役官兵輔導委員會臺北榮民總醫
    院診斷證明書九十二年六月十六日、九十三年四月五日、九十三年四月二十六日
    附卷可稽，固屬無疑。惟前揭診斷證明書，均無從證明被告乙○○因罹患憂鬱症
    ，致其對於外界事務已喪失知覺、判斷作用及自由決定意思之能力，況被告乙○○於本院九十三年七月二十八日審理期日到庭，行動如常，態度平靜，應答之間
    思路清晰，條理分明，其所述與前在警詢、偵查及本院準備程序中所言亦多屬一
    致，足徵被告乙○○顯無因心神喪失不能自由陳述或因疾病無法到庭之情事。而
    刑事被告享有立即受審，不得無故稽延之權利，此乃憲法保障人民訴訟權之實質
    內涵，公民及政治權利國際盟約第十四條第三項第一目之規定亦明文揭櫫斯旨。
    辯護人漠視前揭事實，強謂被告乙○○已因心神喪失無法自由陳述或因疾病不能
    到庭，請求停止審判，無故圖以延滯訴訟，反將懸被告乙○○於漫長之訴訟程序
    ，剝奪其迅速受審之權利，其停止審判之請求，顯無理由，應予駁回，併此敘明
    。
據上論斷，應依刑事訴訟法第三百零一條第一項前段，判決如主文。
本案經檢察官李吉祥到庭執行職務。
中　　華　　民　　國　　　九十三　　　年　　  八　　　月　　 十三 　　日
                                      臺灣板橋地方法院刑事第十二庭
                                          審判長法　官  許仕楓
　　　　　　　　　　　　　　　　　　　　　　　　法　官  陳恒寬
　　　　　　　　　　　　　　　　　　　　　　　　法　官　吳佳穎
右正本證明與原本無異。
如不服本判決，應於判決送達後十日內，向本院提出上訴狀。
                                                書記官  呂妍旻
中　　華　　民　　國　　　九十三　　　年　　  八　　　月　　 十六 　　日
